【裁判字號】    94,訴,815
【裁判日期】    950106
【裁判案由】    分配表異議之訴
【裁判全文】
臺灣高雄地方法院民事判決               94年度訴字第815號
原      告  卯○○
訴訟代理人  朱育男    律師
被      告  辛○○
            子○○○
            癸○○
            甲○○○
            己○○
            壬○○
            庚○○
            第一商業銀行股份有限公司小港分行
法定代理人  寅○○
訴訟代理人  丙○○
被      告  丁○○
訴訟代理人  戊○○
被      告  丑○○
當事人間分配表異議之訴等事件，本院於民國94年12月23日言詞
辯論終結，判決如下：
    主  文
確認郭九淯於民國七十九年九月十八日就其所有坐落高雄市三民
區○○○段四小段第二三○九之五地號土地及其上建號一二二○
八號即門牌號碼高雄市○○區○○街二五五巷六號建物設定予被
告辛○○、子○○○、癸○○、甲○○○、己○○、壬○○、庚○○之被繼承人蔣杭之本金最高限額新臺幣貳佰捌拾貳萬元之第
一順位抵押權，所擔保之債權不存在。
確認郭九淯於民國八十年五月十日就其所有坐落高雄縣梓官鄉○○段第一三六○、一三六四、四二一地號土地，權利範圍均二分
之一，設定予被告丁○○之新臺幣參佰伍拾萬之第二順位抵押權
，所擔保之債權不存在。
確認郭九淯於民國八十九年一月十七日就其所有坐落高雄縣梓官
鄉○○段第一三六○、一三六四、四二一號土地，權利範圍均二
分之一，設定予被告丑○○之新臺幣柒佰萬元之第三順位抵押權
，所擔保之債權不存在。
原告其餘之訴駁回。
訴訟費用由被告辛○○、子○○○、癸○○、甲○○○、己○○
、壬○○、庚○○連帶負擔五十之四，被告丁○○負擔五十分之
五，被告丑○○負擔五十分之十，餘由原告負擔。
    事實及理由
一、被告辛○○、子○○○、癸○○、甲○○○、己○○、壬○○、庚○○經合法通知，未於言詞辯論期日到場，被告丑○○經合法通知，未於最後言詞辯論期日到場，經核均無民事
    訴訟法第386 條各款所列情形，爰依原告之聲請，由其一造
    辯論而為判決。
二、按法律關係之存否不明確，致原告在私法上之地位有受侵害
    之危險，而此危險得以對於被告之確認判決除去之者，即得
    依民事訴訟法第247 條之規定提起確認之訴。且確認法律關
    係成立或不成立之訴，如有即受確認判決之法律上利益，縱
    其所求確認者為他人間之法律關係，亦非不得提起（最高法
    院52年臺上字第1922號、32年上字第3165號判例參照）。查
    原告為訴外人郭九淯（原名郭芳蘭）之債權人，前向本院聲
    請對於訴外人郭九淯之財產為強制執行並參與分配，現由本
    院以94年度執字第12423 號執行事件執行中。而被告辛○○
    、子○○○、癸○○、甲○○○、己○○、壬○○、庚○○
    之被繼承人蔣杭（於民國80年5 月9 日死亡）及被告第一商
    業銀行股份有限公司小港分行（下稱第一銀行）分別就訴外
    人郭九淯所有坐落高雄市三民區○○○段4 小段第2309之5
    地號土地及其上建號12208 號、門牌號碼高雄市○○區○○
    街255 巷6 號建物（下稱系爭編號1 不動產）有第一順位抵
    押權及第二順位抵押權，被告丁○○與被告丑○○則分別就
    訴外人郭九淯所有坐落高雄縣梓官鄉○○段第1360、1364、
    421 地號（重測前分別為梓官段547 之1 、同段547 之3 及
    同段同段547 地號）土地、權利範圍均2 分之1 （下稱系爭
    編號2 不動產），有第二順位、第三順位抵押權。本院執行
    處於93年10月16日針對訴外人郭九淯所有上開不動產拍賣所
    得價金制作之強制執行金額計算書分配表（下稱分配表），
    表1 乃記載訴外人蔣杭所受分配之次序為5 ，債權原本新臺
    幣（下同）2,820,000 元；被告第一銀行所受分配次序為6
    ，債權原本2,336,483 元，及自87年9 月15日起至93年3 月
    17日止，按週年利率百分之12.5計算之利息，共計1,609,13
    3 元，暨自87年10月16日起至92年12月16日止，按週年利率
    百分之1.25計算，自92年12月17日起至93年3 月17日止，按
    週年利率百分之2.5 計算之違約金，共計165,794 元；表2
    記載被告丁○○所受分配之次序為7 ，債權原本3,500,000
    元，被告丑○○所受分配之次序為8 ，債權原本7,000,000
    元，為兩造所不爭執，且債權人縱未於分配期日1 日前對於
    分配表異議，於執行法院依分配表實施分配後，仍不生失權
    效果，債權人仍得主張受分配之債權人，其債權與實體法規
    定不合，依不當得利規定請求受分配之債權人返還其利益（
    參見張登科著，強制執行法，87年9 月修訂版，第520 頁；
    楊與齡著，強制執行法論，88年9 月修正版，第388 頁），
    故原告與被告間，對於上開抵押權所擔保之債權是否存在並
    不明確，且不論被告是否已於分配期日1 日前對於分配表異
    議，均致原告在私法上之地位有受侵害之危險，而此危險得
    以對於被告之確認判決除去之。故原告提起對於被告提起確
    認之訴，應有訴之利益，合先敘明。
三、原告主張：
  (一)原告為訴外人郭九淯之債權人，前向本院聲請對於訴外人郭
    九淯之財產為強制執行並參與分配，現由本院以94年度執字
    第12423 號執行事件執行中。而被告辛○○、子○○○、癸○○、甲○○○、己○○、壬○○、庚○○之被繼承人蔣杭
    及被告第一銀行分別就系爭編號1 不動產有第一順位抵押權
    及第二順位抵押權，被告丁○○及丑○○則分別就系爭編號
    2 不動產，有第二順位、第三順位抵押權。本院執行處於93
    年10月16日針對訴外人郭九淯所有上開不動產拍賣所得價金
    制作之分配表，表1 乃記載訴外人蔣杭所受分配之次序為5
    ，債權原本2,820,000 元；被告第一銀行所受分配次序為6
    ，債權原本2,336,483 元，及自87年9 月15日起至93年3 月
    17日止，按週年利率百分之12.5計算之利息，共計1,609,13
    3 元，暨自87年10月16日起至92年12月16日止，按週年利率
    百分之1.25計算，自92年12月17日起至93年3 月17日止，按
    週年利率百分之2.5 計算之違約金，共計165,794 元；表2
    記載被告丁○○所受分配之次序為7 ，債權原本3,500,000
    元，被告丑○○所受分配之次序為8 ，債權原本7,000,000
    元。
  (二)茲因訴外人蔣杭於80年5 月9 日死亡，訴外人蔣杭之繼承人
    被告辛○○、子○○○、癸○○、甲○○○、己○○、壬○○、庚○○並未聲明參與分配，亦未提出與訴外人郭九淯間
    之債權憑證，訴外人蔣杭上開第一順位抵押權所擔保之債權
    應不存在。再被告第一銀行雖依本院86年度執字第22393 號
    債權憑證，聲請強制執行，惟該債權，應非於系爭編號1 不
    動產上所設定第二順位抵押權所擔保之債權。又被告丁○○
    、丑○○雖聲請參與分配，惟均未提出債權憑證，若被告丁○○、丑○○未能提出債權憑證，被告丁○○、丑○○就系
    爭編號2 不動產上所設定第二順位、第三順位抵押權所擔保
    之債權，亦應不存在。為此，爰依提起本訴。
  (三)並聲明：(1)確認郭九淯於79年9 月18日（起訴狀誤載為75年
    10月18日）就系爭編號1 不動產設定予被告辛○○、子○○○、癸○○、甲○○○、己○○、壬○○、庚○○之被繼承
    人蔣杭之本金最高限額2,820,000 元之第一順位抵押權，所
    擔保之債權不存在。(2)確認郭九淯於86年12月19日就系爭編
    號1 不動產設定予被告第一銀行之本金最高限額抵押權15,0
    00,000元之第二順位抵押權，所擔保之債權不存在。(3)確認
    郭九淯於80年5 月10日就系爭編號2 不動產設定予被告丁○○之3,500,000 之第二順位抵押權，所擔保之債權不存在。
    (4)確認郭九淯於89年1 月17日就系爭編號2 不動產設定予被
    告丑○○之7,000,000 之第三順位抵押權，所擔保之債權不
    存在。(5)本院91年度執字第12423 號清償債務強制執行事件
    ，於93年10月16日針對債務人郭九淯所有上開不動產拍賣所
    得價金制作之分配表，表1 中被告辛○○、子○○○、癸○○、甲○○○、己○○、壬○○、庚○○之被繼承人訴外人
    蔣杭所受分配之次序5 ，債權原本2,800,000 元，應減為0
    元；表1 第一銀行所受分配之次序6 ，債權原本2,336,483
    元，及自87年9 月15日起至93年3 月17日止，按週年利率百
    分之12.5計算之利息，共計1,609,133 元，暨自87年10月16
    日起至92年12月16日止，按週年利率百分之1.25計算，自92
    年12月17日起至93年3 月17日止，按週年利率百分之2.5 計
    算之違約金，共計165,794 元，應減為0 元；表2 被告丁○○所受分配之次序7 ，債權原本3,500,000 元，應減為0 元
    ；表2 被告丑○○所受分配之次序8 ，債權原本7,000,000
    元，應減為0 元。
四、被告辛○○、子○○○、癸○○、甲○○○、己○○、壬○○、庚○○經合法通知，均未於言詞辯論期日到場，亦未提
    出書狀為任何聲明或陳述。
五、被告第一銀行辯稱：被告第一銀行係以本院86年度執字第22
    393 號債權憑證為執行名義，此乃因訴外人郭九淯擔任訴外
    人蔡明源借款之連帶保證人，且於系爭編號1 不動產上所設
    定之第二順位抵押權，其所擔保之債權，包括訴外人郭九淯
    擔任訴外人蔡明源借款之連帶保證人所生之債務等語。並聲
    明：求為判決駁回原告之訴。
六、被告丁○○辯以：確有借貸訴外人郭九淯2,250,000 元，資
    金來源乃伊與伊夫戊○○合資750,000 元，乙○○及簡志堅
    各出資750,000 元等語。並聲明：求為判決駁回原告之訴。
七、被告丑○○經合法通知，未於最後之言詞辯論期日到場，據
    其以前到庭所為之陳述略以：訴外人郭九淯購買系爭編號2
    不動產時，伊有出資半數等語置辯。並聲明：求為判決駁回
    原告之訴。
八、兩造不爭執事項：
  (一)原告為訴外人郭九淯之債權人，前向本院聲請對於訴外人郭
    九淯之財產為強制執行並參與分配，現由本院以94年度執字
    第12423 號執行事件執行中。而被告辛○○、子○○○、癸○○、甲○○○、己○○、壬○○、庚○○之被繼承人蔣杭
    及被告第一銀行分別就系爭編號1 不動產有第一順位抵押權
    及第二順位抵押權，被告丁○○及丑○○則分別系爭編號2
    不動產，有第二順位、第三順位抵押權。本院執行處於93年
    10月16日針對訴外人郭九淯所有上開不動產拍賣所得價金制
    作之分配表，表1 乃記載訴外人蔣杭所受分配之次序為5 ，
    債權原本2,820,000 元；被告第一銀行所受分配次序為6 ，
    債權原本2,336,483 元，及自87年9 月15日起至93年3 月17
    日止，按週年利率百分之12.5計算之利息，共計1,609,133
    元，暨自87年10月16日起至92年12月16日止，按週年利率百
    分之1.25計算，自92年12月17日起至93年3 月17日止，按週
    年利率百分之2.5 計算之違約金，共計165,794 元；表2 記
    載被告丁○○所受分配之次序為7 ，債權原本3,500,000 元
    ，被告丑○○所受分配之次序為8 ，債權原本7,000,000 元
    。並經本院依職權調取91年度執字第12423 號案卷核閱無訛
    。
  (二)訴外人蔣杭於80年5 月9 日死亡，訴外人蔣杭之繼承人為辛○○、子○○○、癸○○、甲○○○、己○○、壬○○、庚○○。並有戶籍謄本影本7 份在卷可參。
九、本件之爭點：
  (一)訴外人郭九淯於79年9 月18日就系爭編號1 不動產設定予被
    告辛○○、子○○○、癸○○、甲○○○、己○○、壬○○
    、庚○○之被繼承人蔣杭之本金最高限額2,820,000 元之第
    一順位抵押權，所擔保之債權是否存在？
  (二)訴外人郭九淯於86年12月19日就系爭編號1 不動產設定予被
    告第一銀行之本金最高限額抵押權15,000,000元之第二順位
    抵押權，所擔保之債權是否存在？
  (三)訴外人郭九淯於80年5 月10日就系爭編號2 不動產設定予被
    告丁○○之3,500,000 之第二順位抵押權，所擔保之債權是
    否存在？
  (四)訴外人郭九淯於89年1 月17日就系爭編號2 不動產設定予被
    告丑○○之7,000,000 之第三順位抵押權，所擔保之債權是
    否存在？
  (五)原告對於被告辛○○、子○○○、癸○○、甲○○○、己○○、壬○○、庚○○、第一銀行、丁○○、丑○○本件提起
    分配表異議之訴等事件，請求更正分配表部分，是否合法？
  (六)原告對於被告辛○○、子○○○、癸○○、甲○○○、己○○、壬○○、庚○○、第一銀行、丁○○、丑○○提起本件
    分配表異議之訴等事件，請求更正分配表部分，有無理由？
十、得心證之理由：
  (一)訴外人郭九淯於79年9 月18日就系爭編號1 不動產設定予被
    告辛○○、子○○○、癸○○、甲○○○、己○○、壬○○
    、庚○○之被繼承人蔣杭之本金最高限額2,820,000 元之第
    一順位抵押權，所擔保之債權是否存在？
    1.原告主張訴外人蔣杭於80年5 月9 日死亡，訴外人蔣杭之
      繼承人被告辛○○、子○○○、癸○○、甲○○○、己○○、壬○○、庚○○並未聲明參與分配，亦未提出與訴外
      人郭九淯間之債權憑證，訴外人郭九淯於79年9 月18日就
      系爭編號1 不動產予訴外人蔣杭之本金最高限額2,820,00
      0 元之第一順位抵押權，所擔保之債權應不存在之事實，
      業據其提出戶籍謄本影本7 份為證，被告辛○○、子○○○、癸○○、甲○○○、己○○、壬○○、庚○○對於原
      告主張之上開事實，已於相當時期受合法之通知，而無言
      詞辯論期日不到場，亦未提出準備書狀爭執，依民事訴訟
      法第280 條第3 項、第1 項之規定，視同自認，且被告辛○○、子○○○、癸○○、甲○○○、己○○、壬○○、
      庚○○確未聲明參與分配，亦未提出與訴外人郭九淯間之
      債權憑證，亦經本院調取91年度執字第12423 號案卷核閱
      屬實。
    2.從而，原告主張訴外人郭九淯於79年9 月18日就系爭編號
      1 不動產設定予被告辛○○、子○○○、癸○○、甲○○○、己○○、壬○○、庚○○之被繼承人蔣杭之本金最高
      限額2,820,000 元之第一順位抵押權，所擔保之債權不存
      在等語，堪信為真正。
  (二)訴外人郭九淯於86年12月19日就系爭編號1 不動產設定予被
    告第一銀行之本金最高限額抵押權15,000,000元之第二順位
    抵押權，所擔保之債權是否存在？
    1.原告主張訴外人郭九淯於86年12月19日就系爭編號1 不動
      產設定予被告第一銀行之本金最高限額抵押權15,000,000
      元之第二順位抵押權，所擔保之債權不存在之事實，為被
      告第一銀行所否認，而以前揭情詞置辯。經查：
      (1)被告第一銀行主張係以本院86年度執字第22393 號債權
        憑證為執行名義，此乃因訴外人郭九淯擔任訴外人蔡明
        源借款之連帶保證人等語，業據其提出本院86年12月15
        日86年度執字第22393 號債權憑證、借據影本各1 份為
        證，並為原告於言詞辯論所不爭執，依民事訴訟法第28
        0 條第1 項之規定，視同自認，且經本院依職權調取86
        年度執字第22393 號、91年度執字第44 566號（嗣與91
        年度執字第12423 號合併執行）案卷核閱屬實，堪認被
        告第一銀行此部分之主張為真正。
      (2)再被告第一銀行主張：於系爭編號1 不動產上所設定之
        第二順位抵押權，其所擔保之債權，包括訴外人郭九淯
        擔任訴外人蔡明源借款之連帶保證人所生之債務等語，
        雖為原告所否認，辯稱：被告第一銀行雖依本院86年度
        執字第22393 號債權憑證，聲請強制執行，惟該債權，
        應非於系爭編號1 不動產上所設定第二順位抵押權所擔
        保之債權等語。惟查，被告第一銀行此部分之主張，業
        據其提出土地建築改良物抵押權設定契約書、其他約定
        事項影本各1 份為證，再觀諸土地建築改良物抵押權設
        定契約書聲請登記以外之約定事項欄業已記載「其他
        約定事項詳告附件其他約定事項之規定」，而其他約定
        事項第1 點則明確記載「擔保物提供人所提供之本抵押
        物之擔保範圍，包括債務人對抵押權人第一商業銀行股
        份有限公司（包括總行及所屬各分支機構）現在（包括
        過去所負現在尚未清償）及將來所負在本抵押權設定契
        約書所定債權本金最高限額內之借款、票據、墊款、保
        證、損害賠償及其他一切債務暨其利息、遲延利息、違
        約金、實行抵押權費用與因債務不履行而發生之損害之
        清償」等語，故於系爭編號1 不動產上所設定之第二順
        位抵押權，其所擔保之債權，自應包括訴外人郭九淯因
        連帶保證之法律關係，而對於被告第一銀行所負之債務
        、遲延利息、違約金、實行抵押權費用。原告空言辯稱
        ：被告第一銀行雖依本院86年度執字第22393 號債權憑
        證，聲請強制執行，惟該債權，應非於系爭編號1 不動
        產上所設定第二順位抵押權所擔保之債權等語，自無足
        取。
    2.綜上，原告主張訴外人郭九淯於86年12月19日就系爭編號
      1 不動產設定予被告第一銀行之本金最高限額抵押權15,0
      00,000元之第二順位抵押權，所擔保之債權不存在等語，
      不足採信。
  (三)訴外人郭九淯於80年5 月10日就系爭編號2 不動產設定予被
    告丁○○之3,500,000 之第二順位抵押權，所擔保之債權是
    否存在？
    1.按抵押權為不動產物權，非經登記不生效力，抵押權人僅
      能依設定登記之內容行使權利，是抵押債權人及抵押債務
      人為何人，並所擔保之債權為何種債權，均應以設定登記
      之內容為準。且抵押權為擔保物權，具有從屬性，倘無所
      擔保之債權存在，抵押權即無由成立。若僅被登記為抵押
      權人，事實上並未借款，抵押權所擔保之債權自不存在（
      最高法院85年度臺上字第3105號、84年臺上字第167 號、
      86年度臺上字第2329號判決意旨參照）。
    2.原告主張訴外人郭九淯於80年5 月10日就系爭編號2 不動
      產設定予被告丁○○之3,500,000 之第二順位抵押權，所
      擔保之債權不存在之事實，為被告丁○○所否認，辯稱：
      確有借貸郭九淯2,250,000 元，資金來源乃伊與伊夫戊○○合資750,000 元，乙○○及簡志堅各出資750,000 元等
      語，並提出土地、建築改良物抵押權設定契約書、本票、
      抵押借據、抵押借款分期償還契約書、存證信函及民事聲
      請狀、戊○○之華南商業銀行（下稱華南銀行）活期儲蓄
      存款存摺影本各1 份為證，並聲請訊問證人乙○○。經查
      ：
      (1)觀諸系爭編號2 不動產設定抵押予被告丁○○時，被告
        丁○○與訴外人郭九淯訂定之土地建築改良物抵押權設
        定契約書影本，可知該抵押權所擔保債權之金額為3,50
        0,000 元，債務清償日期為80年8 月7 日，利息按中央
        銀行核定放款利率計算。
      (2)關對被告丁○○借款3,500,000 元予訴外人郭九淯之經
        過，被告丁○○之訴訟代理人戊○○先稱：由伊交付3,
        500,000 元予簡志堅，再由簡志堅處理等語（參見本院
        94年9 月14日言詞辯論筆錄），惟經本院訊問其自何處
        提領上開款項，被告丁○○之訴訟代理人戊○○先稱：
        由伊之帳戶提領等語，旋又改稱：實際上由伊及友人乙○○共同出資，由伊及乙○○分別借款750,000 元，不
        知簡志堅有無出資，亦不知為何設定3,500,000 之抵押
        權，均係簡志堅處理等語（參見本院94年9 月14日言詞
        辯論筆錄）。嗣被告丁○○之訴訟代理人戊○○復改稱
        ：丁○○出資40,000元，伊出資710,000 元，乙○○、
        簡志堅各出資750,000 元，並非丁○○借貸，僅係設定
        抵押時，以丁○○之名義，由丁○○提供名義設定抵押
        權，於86年6 月27日訂立抵押借款分期償還契約書後，
        即不得再依原約定之債權金額及利息請求等語（參見本
        院94年11月25日言詞辯論筆錄）。對於被告丁○○是否
        確有借款予訴外人郭九淯，或僅被登記為抵押權人？若
        被告丁○○確有借款予訴外人郭九淯，其借款金額若干
        ？前後陳述反覆不一。被告丁○○事實上是否確有借款
        訴外人郭九淯，自有可疑，被告丁○○上開辯解，實難
        遽予採信。
      (2)被告丁○○提出之本票影本1 份，面額雖為3,500,000
        元，惟上開本票影本1 紙，僅能證明訴外人郭九淯簽發
        該本票之事實，至於簽發該本票之原因關係為何，尚無
        從據以認定。
      (3)被告丁○○提出之抵押借據影本1 份，其上雖載有「收
        到借款新臺幣3,500,000 元整，利息按月息3 分計算，
        定民國80年8 月13日清償，如逾期另按3 分計付違約金
        。提供梓官鄉○○段地號547 、547 之1 、547 之3 ，
        面積0.2482、0.1141、0.0001公頃，權利範圍2 分之1
        為擔保設定抵押權（岡山地政事務所民國80年5 月8 日
        第5442號登記）。另簽發3,500,000 元整商業本票乙張
        交付債權人」等語；抵押借款分期償還契約書影本1 紙
        ，亦載有「前乙方（指郭九淯）於民國80年5 月8 日將
        宗地高雄縣梓官鄉○○段547 、547 之1 、547 之3 共
        參筆田地面積553 坪約，送件80.5.8岡字第5442號向甲
        方（即丁○○）設定抵押貸款新臺幣3,500,000 元整。
        ……茲自今訂約日起雙方同意互相限期，以本金餘額2,
        000,000 及補貼利息合拆共計為3,200,000 元總數訂為
        21個月期全數按期清償完妥無訛……」等語；而高雄1
        支郵局存證信函第149 號存證信函影本1 份則記載「妳
        於80年5 月13日向我情商借用新臺幣3,500,000 元，已
        於本（80）年8 月13日到期」等語。惟上開抵押借據、
        抵押借款分期償還契約書及存證信函影本各1 份，其上
        所載借款之清償日期或其利息，核與系爭編號2 不動產
        設定第二順位抵押權時，所登記擔保債權之清償日期及
        其利息，已有齟齬，自不能僅憑上開上開抵押借據、抵
        押借款分期償還契約書及存證信函影本之內容，即認其
        上所載之債權，即為於系爭編號2 不動產上所設定第二
        順位抵押權所擔保之債權。況且，前述抵押借據、抵押
        借款分期償還契約書及存證信函影本各1 份，其上所載
        之債權金額，與被告丁○○辯稱交付而借貸予訴外人郭
        九淯之金額亦迥然不同，益徵上開抵押借據、抵押借款
        分期償還契約書及存證信函等影本之記載，與事實不符
        ，尚不足據為有利於被告丁○○之認定。
      (4)戊○○之華南商業銀行活期儲蓄存款存摺影本1 紙，充
        其量亦僅能證明戊○○於華南銀行所開立之帳戶於80年
        5 月13日曾經領出710,000 元，至於領出之款項，是否
        委由被告丁○○以個人名義借貸予訴外人郭九淯，尚無
        從據以論斷，亦不足據以認定被告丁○○上開辯解為真
        實。
      (5)證人乙○○雖於本院言詞辯論時雖證稱：戊○○、簡志
        堅與伊各自出資750,000 元，央請丁○○擔任債權人，
        應係丁○○借款予郭九淯等語（參見本院94年12 月23
        日言詞辯論筆錄），惟核與其於本院言詞辯論時證述：
        戊○○、簡志堅與伊各出資750,000 元，共計2,250,00
        0 元，交由簡志堅借予郭九淯，債權人係戊○○、簡志
        堅與伊3 人，央請丁○○擔任抵押權設定之債權人，因
        戊○○、簡志堅與伊所得較高，故央請丁○○擔任「人
        頭」等語（參見本院94年12月23日言詞辯論筆錄），已
        有不一，參以被告丁○○之訴訟代理人戊○○最初於本
        院言詞辯論期日時，先稱：由伊交付3,500,000 元予簡
        志堅，再由簡志堅處理等語（參見本院94年9 月14日言
        詞辯論筆錄），嗣經本院訊問其自何處提領上開款項後
        ，再稱：由伊之帳戶提領等語，旋又改稱：實際上由伊
        及友人乙○○共同出資，由伊及乙○○分別借款750,00
        0 元，不知簡志堅有無出資，亦不知為何設定3,500,00
        0 之抵押權，均係簡志堅處理等語（參見本院94年9 月
        14日言詞辯論筆錄），均未陳稱其與乙○○、簡志簡共
        同央請丁○○擔任債權人，借款予訴外人郭九淯，衡諸
        常情，若被告丁○○、其訴訟代理人戊○○、訴外人簡
        志堅、乙○○間確有上述之約定，實際參與上述約定，
        且為被告丁○○訴訟代理人之戊○○自應知之甚詳，豈
        有最初於本院言詞辯論時，未為相同之陳述，甚至陳稱
        不知簡志堅有無出資之可能？可見證人乙○○證稱應係
        被告丁○○借款予郭芳蘭，應與事實不符，亦無足取。
    3.此外，被告丁○○復未能舉出其他證據證明其個人事實上
      確有借款予訴外人郭九淯，系爭編號2 不動產上所設定之
      第二順位抵押權所擔保之債權，確實存在。原告主張訴外
      人郭九淯於80年5 月10日就系爭編號2 不動產設定予被告
      丁○○之3,500,000 之第二順位抵押權，所擔保之債權不
      存在等語，堪信為真。
  (四)訴外人郭九淯於89年1 月17日就系爭編號2 不動產設定予被
    告丑○○之7,000,000 之第三順位抵押權，所擔保之債權是
    否存在？
    1.原告主張：訴外人郭九淯於89年1 月17日就系爭編號2 土
      地設定予被告丑○○之7,000,000 之第三順位抵押權，所
      擔保之債權應不存在之事實，雖為被告丑○○所否認，而
      以：訴外人郭九淯購買系爭編號2 不動產時，伊有出資半
      數等語置辯。惟按，抵押權為擔保物權，具有從屬性，倘
      無所擔保之債權存在，抵押權即無由成立（最高法院84年
      度臺上字第167 號判決參照），被告丑○○所辯，縱或屬
      實，亦與系爭編號2 不動產上所設定之第三順位抵押權所
      擔保之債權存在之情形有間，仍不足以證明系爭編號2 不
      動產上所設定之第三順位抵押權所擔保之債權確實存在。
    2.此外，被告丑○○復未能舉出其他證據證明系爭編號2 不
      動產上所設定之第三順位抵押權所擔保之債權，確實存在
      。原告主張訴外人郭九淯於89年1 月17日就系爭編號2 不
      動產設定予被告丑○○之7,000,000 之第三順位抵押權，
      所擔保之債權不存在等語，亦堪信為真實。
  (五)原告對於被告辛○○、子○○○、癸○○、甲○○○、己○○、壬○○、庚○○、第一銀行、丁○○、丑○○提起本件
    分配表異議之訴等事件，請求更正分配表部分，是否合法？
    1.按分配表異議之訴，乃分配表有異議之債權人或債務人，
      對為反對陳述之債權人或債務人提起之訴訟，此觀強制執
      行法第41條第1 項規定自明。故未對分配表聲明異議之債
      權人或債務人，自無從提起分配表異議之訴。且按，同法
      第39條、第40條第1 項、第40條之1 並分別規定，債權人
      、債務人對分配表有異議之權，及對債權人或債務人之異
      議有為反對陳述之權。故債權人或債務人對分配表聲明異
      議後，如未予他債權人、債務人表示意見之機會，或他債
      權人、債務人對於債權人或債務人之異議未為反對之陳述
      者，亦均無從提起分配表異議之訴（最高法院93年度臺再
      字第8 號判決意旨參照）。
    2.查本院91年度執字第12423 號清償債務強制執行事件，於
      93年6 月19日制成分配表，並指定於93年7 月13日實行分
      配後，僅合法送達予債權人原告、被告第一銀行、丑○○
      及訴外人臺灣土地銀行（下稱土地銀行）、高雄縣稅捐稽
      徵處岡山分處、高雄市稅捐稽稽處三民分處，並未合法送
      達予被告辛○○、子○○○、癸○○、甲○○○、己○○
      、壬○○、庚○○、丁○○，嗣被告第一銀行於93年7 月
      8 日向本院提出書狀，聲明異議，認本院93年6 月19日制
      作之分配表表1 中訴外人蔣杭不應列入分配，而原告亦於
      93年7 月9 日向本院提出書狀，聲明異議，認本院93年6
      月19日制作之分配表表1 中分配於訴外人蔣杭、被告第一
      銀行、表2 中分配予被告丁○○、丑○○之金額均應更正
      為0 。惟本院執行處並未依被告第一銀行或原告之異議，
      更正分配表，僅將被告第一銀行及原告之聲明異議狀對於
      被告第一銀行、被告辛○○、子○○○、癸○○、甲○○○、己○○、壬○○、庚○○、丁○○、丑○○為送達，
      惟亦僅合法送達予被告第一銀行、被告辛○○、子○○○
      、癸○○、甲○○○、己○○、壬○○、庚○○、丁○○
      、丑○○，至被告丁○○，仍未合法送達，嗣被告第一銀
      行於93年8 月18日具狀表示對於原告之異議，為反對之陳
      述，本院則未將被告第一銀行之反對陳述，通知原告。其
      後，本院因93年6 月19日制作之分配表並未將訴外人蔣杭
      、被告丁○○列入分配並受償時，債務人即訴外人郭九淯
      所應負擔之執行費列入，乃更正分配表，於表2 增列次序
      4 執行費1 項，並於93年10月28日寄發93年10月16日制作
      之分配表，指定93年11月9 日實行分配，且於函文說明欄
      1 記載「附送分配表繕本1 份，債權人或債務人對於分配
      表所載各債權人之債權或分配金額有不同意者，應於分配
      期日1 日前，向本院提出書狀，記載所認原分配表之不當
      及應如何變更之聲明，聲明異議」等語，於說明欄7 並記
      載「經本院審核後更正分配表如後附，原93年6 月19日之
      分配不予分配」等語，然該分配表亦僅合法送達予債權人
      原告、被告第一銀行、丑○○及訴外人土地銀行、高雄縣
      稅捐稽徵處岡山分處、高雄市稅捐稽徵處三民分處，復未
      合法送達予被告辛○○、子○○○、癸○○、甲○○○、
      己○○、壬○○、庚○○、丁○○。之後，亦祇有被告第
      一銀行於93年11月8 日向本院提出書狀，聲明異議，認本
      院93年10月16日制作之分配表表1 中訴外人蔣杭不應列入
      分配，原告則僅於93年11月8 日具狀向本院執行處陳報業
      已提起本件分配表異議之訴，而未再提出書狀，對本院93
      年10月16日制作之分配表，聲明異議，本院執行處則仍未
      依被告第一銀行之異議，更正分配表，或駁回被告第一銀
      行之異議，亦未將被告第一銀行之民事聲明異議狀，送達
      予任何人，業經本院依職權調取91年度執字第12423 號案
      卷核閱無訛。準此，原告對於本院93年10月16日制作之分
      配表，既未於分配期日1 日前，向本院執行處提出書狀，
      聲明異議，被告辛○○、子○○○、癸○○、甲○○○、
      己○○、壬○○、庚○○、第一銀行、丁○○、丑○○亦
      無從為反對之陳述，揆諸前揭說明，原告對於被告辛○○
      、子○○○、癸○○、甲○○○、己○○、壬○○、庚○○、第一銀行、丁○○、丑○○自無從提起分配表異議之
      訴。原告對於被告辛○○、子○○○、癸○○、甲○○○
      、己○○、壬○○、庚○○、第一銀行、丁○○、丑○○
      提起本件分配表異議之訴事件，請求更正分配表部分，於
      法尚有未合，應予駁回。
十一、綜上所陳，本件原告訴請確認訴外人郭九淯於79年9 月18
      日就系爭編號1 不動產設定予被告辛○○、子○○○、癸○○、甲○○○、己○○、壬○○、庚○○之被繼承人蔣
      杭之本金最高限額2,820,000 元之第一順位抵押權，所擔
      保之債權，及訴外人郭九淯於80年5 月10日就系爭編號2
      不動產設定予被告丁○○之3,500,000 之第二順位抵押權
      、於89年1 月17日就系爭編號2 不動產設定予被告丑○○
      之7,000,000 之第三順位抵押權，所擔保之債權均不存在
      ，均為有理由，應予准許；其訴請確認訴外人郭九淯於86
      年12月19日就系爭編號1 不動產設定予被告第一銀行之本
      金最高限額抵押權15,000,000元之第二順位抵押權，所擔
      保之債權不存在，為無理由，應予駁回。另原告對於被告
      辛○○、子○○○、癸○○、甲○○○、己○○、壬○○
      、庚○○、丁○○、第一銀行、丑○○提起本件分配表異
      議之訴等事件，請求更正分配表部分，於法尚有未合，亦
      應予駁回。
十二、本件事證已臻明確，兩造間其餘爭點、主張及攻擊防禦方
      法，經本院審酌，認與判決之結果不生影響，無一一論述
      必要，附此敘明。
十三、結果：原告之訴為一部有理由，一部無理由，依民事訴訟
      法第79條、第85條第2 項，判決如主文。
中    華    民    國    95    年    1     月    6     日
                  民事第二庭  法  官  伍逸康
如對本判決上訴，須於判決送達後20日內向本院提出上訴狀。
中    華    民    國    95    年    1     月    6     日
                              書記官  光聰


司法院資訊處製作；財團法人民間司法改革基金會備份。
